臺灣高等法院刑事判決　　　　　　　　　　　　　九十年度重上更(四)字第二九號
　　上　訴　人　臺灣桃園地方法院檢察署檢察官
　　被　　　告　甲○○
　　選任辯護人　盧國勳
　　　　　　　　蔡行志
　　被　　　告　壬○○
　　　　　　　　辛○○
　　右二人共同
　　選任辯護人　林月雪律師
　　　　　　　　江鶴鵬律師
右上訴人，因殺人未遂等案件，不服台灣桃園地方法院八十三年度訴字第一九八三號
，中華民國八十四年五月十六日第一審判決（起訴案號：台灣桃園地方法院檢察署八
十三年度偵字第一○二九六號），提起上訴，判決後經最高法院第四次發回更審，本
院判決如左：
    主  文
上訴駁回。
    理  由
一、公訴意旨略以：被告甲○○與壬○○、辛○○三人共同意圖為自己不法之所有，
    於八十三年八月二十日二十四時，利用當天為颱風，較無人注意之際，共同至渠
    等工作之地點即座落桃園市○○路三八九號世紀名園工地，正欲竊取該工地之馬
    桶時，為該工地夜間值班人員庚○○發現並制止，渠等三人惟恐事機敗露，竟心
    生殺人犯意以防庚○○他日報案，渠等即以電線綑綁庚○○雙腳，使庚○○無法
    抗拒，繼而持鐵條毆打庚○○頭部，致庚○○昏迷後，將庚○○丟棄於庚○○晚
    間值班時所睡之房間床上，而將該工地之和成牌ＣＳ三○○型馬桶一組及Ｌ三二
    ○型洗臉盆一組（約值新台幣一萬五千元）取走後。隨即離去。嗣於翌（二十一
    ）日上午七時三十分許，該工地另一人員楊振群聽見庚○○咳嗽聲，經查看才發
    現庚○○雙腳被電線綑綁，身上多處受傷，報警處理，並將庚○○送醫急救，始
    倖免於死，但致使庚○○受有頭部外傷併顱部內出血。因認被告等涉有共同觸犯
    懲治盜匪條例第五條第一項、刑法第二百七十一條第二項、第一項罪嫌等語。
二、按犯罪事實應依證據認定之，無證據不得推定其犯罪事實，又不能證明被告犯罪
    者，應諭知無罪之判決，刑事訴訟法第一百五十四條、第三百零一條第一項分別
    定有明文。又依最高法院四十年台上字第八六號判例意旨認：事實之認定，應憑
    證據，如未能發現相當證據，或證據不足以證明，自不能以推測或擬制之方法，
    以為裁判基礎。另按認定犯罪事實所憑之證據，雖不以直接證據為限，間接證據
    亦包括在內；然無論直接或間接證據，其為訴訟上之證明，須於通常一般之人均
    不致於有所懷疑，而得確信其為真實之程度者，始得據之為有罪之認定，倘其證
    明尚未達到此一程度，而有合理性懷疑之存在時，事實審法院復已就其心證上理
    由予以闡述，敘明其如何無從為有罪之確信，因而為無罪之判決者，尚不得任意
    指為違法，此亦有最高法院七十六年台上字第四九八六號判例可資參照。而認定
    不利於被告之事實，須依積極證據，苟積極證據不足為不利於被告事實之認定時
    ，即應為有利於被告之認定，更不必有何有利之證據。又告訴人之指訴係以使被
    告受刑事訴追為目的，是其陳述是否與事實相符，仍應調查其他證據以資審認，
    最高法院著有判例可循（最高法院三十年上字第八一六號、五十二年台上字第一
    三○○號判例參照）。
三、本件公訴人指控被告甲○○、壬○○、辛○○三人有右開犯行，無非以被害人庚○○之指訴及證人楊振群、林建隆、李志誠之證述為主要論據。訊據被告壬○○
    、甲○○、辛○○均堅決否認右開犯行，並辯稱：案發日為颱風天，當晚伊等三
    人均在家休息並未出門，未至現場工地，且工地另有其他工人，被害人指認有誤
    ，伊等均未強盜、殺人未遂等語。經查：
  (一)被害人庚○○之指訴：(1)於八十三年八月二十三日本案主要承辦之警員廖伯毅製
    作警訊筆錄時指稱：遭水電工甲○○、壬○○、辛○○三人毆打（參台灣桃園地
    方法院檢察署八十三年度偵字第一○二九六號卷第十頁背面）；惟同年月二十六
    日本案協辦之警員己○○（該次筆錄係殷警員奉分局長之指示前往製作，參本院
    九十年四月三十日訊問筆錄）製作警訊筆錄時改稱：有二人動手打伊，甲○○和
    另一名（年約二十多歲）男子.... 因伊與甲○○為工作上關係，幾乎常常見面
    ，伊確認是甲○○無誤，其餘同夥伊不認識（參前揭偵卷第六九頁背面），又被
    害人於原審時更指訴：（問當天誰先動手打你？）當時很暗，沒有看清誰先動手
    打伊，（問那位先說要打死你？）是壬○○（原審卷第三一頁反面）。前開二次
    警訊時間僅相距二日，被害人對加害人之指認即有不同；可見被害人於警訊指訴
    與原審所述先後不一，其指訴自有瑕疵。(2)被害人於八十三年八月二十三日警訊
    時聲稱：先遭二人毆打，並用電線綁伊雙手雙腳，並說要打死伊，繼而持鐵條毆
    打伊頭部，將伊抬到床上，而後伊就昏迷（參前揭偵卷第十六頁背面），於八十
    三年九月二日偵查中卻改稱：伊被他們以鐵條毆打頭部後就暈倒了（參前揭偵卷
    第七二頁背面），於八十三年九月八日又改稱：係先被打昏過去，再以電線綑綁
    ，再送到工寮內（參前揭偵卷第七七頁背面），被害人前後指訴遭受攻擊之情出
    入甚大，其指訴有明顯之瑕疵，尚難全然足以採信。(3)被害人先後製作二次警訊
    筆錄，製作前次筆錄時，被害人方於急救後首次甦醒，尚在觀護病房中，而製作
    後筆錄殷員係在普通病房中製作（參本院九十年四月三十日訊問筆錄），衡諸常
    情，被害人之神智似應以第二次製作筆錄時較為清醒。(4)被害人年齡已達六十七
    歲，本件案發之時正值颱風夜，且當時案發地點又無電源，此情已據被害人陳明
    於卷，且被害人於偵查中指訴被告等人犯行時稱門外有一部白色貨車接應（參前
    揭偵卷第七七頁），原審時稱：... 是颱風天，工地沒有電源，當時伊有用手電
    筒照他們，所以才知道是他們三人偷馬桶（參原審卷第三一頁至第三二頁），..
    . 有拿了一支小手電筒，伊有用手電筒照他們，... 有一部小貨車，灰色，沒看
    清楚，是半長短型，後面有平台，載貨用（參原審卷第五一頁背面至第五二頁）
    等語，然查被告三人均無被害人所指之白色或灰色貨車，已據被告三人供陳在卷
    。是衡諸被害當時颱風夜無電源視線不清之情況下，被害人在黑暗中僅憑小手電
    筒之亮度，焉能明確指認本案係被告三人所為。
  (二)本件被害人被害後，受有頭部外傷併顱部內出血及身上多處受傷，經送醫緊急開
    刀急救後，在加護病房中觀察，於八十三年八月廿三日始清醒，且於該日十三時
    三十分警訊時指訴被告等三人之犯行，然：(1)經本院前審傳喚證人廖伯毅（即製
    作該警訊筆錄之承辦警員）證述筆錄製作經過時稱：（問庚○○稱遭甲○○、壬○○、辛○○毆打？三人名字是他講來的？）他是講水電工，當時他兒子在旁。
    （問當時他有講被告三人名字？）我們先查好水電工資料，他講，伊對資料找出
    來的，他講水電工然後我們核對，對出來的是被告他們三人。（問是庚○○確認
    這三人或他兒子林建隆確認的？）有口卡片指認。（問是你們提示口卡供庚○○
    指認？）是，當時庚○○不能寫字（或不識字），由他兒子簽名。（問當時如何
    知道水電工？）是向建築工地調來的資料（參本院前審更(二)卷第六七頁）等語；
    (2)警方曾於八十三年八月廿二日晚上十一點許派員至甲○○家，將甲○○帶至桃
    園分局，向其稱本件被害人指認其打被害人，惟未製作筆錄，即將甲○○飭回，
    直至同年月廿四日始將被告等人拘提到案，並經製作詢問筆錄（參最高法院九十
    年台上字第三○五號卷第十八頁背面），綜觀上情，本件被害人並非主動指訴被
    告等人之犯行，而係警方經偵辦認定特定之涉案嫌疑人後，於被害人經急救甦醒
    之際，即將警方所認定之該等特定涉案嫌疑人口卡，交由被害人指認，隨後被害
    人即無法製作筆錄，有被害人之子林建隆之警訊筆錄可證（參前揭偵卷第十八頁
    ），是被害人指認被告等人當時，意識究竟是否清醒？即有疑問。又被害人原本
    並不知被告等人姓名，且除與被告甲○○較為熟識外，與另二被告並不熟識，而
    證人丁○○、劉香蘭、丙○○三人於本院前更(一)審調查時固證稱：庚○○住加護
    病房，我們去看他，問他說誰打你，他將氧氣罩拿開，很激動說是被告三人打伊
    的（參本院前審八十五年上更(一)字第四一二號卷第十八頁）等語，然證人等係於
    前開警員將被告等人口卡交被害人指認製作警訊筆錄後，方前往探視被害人，故
    被害人所述，亦係已受警方訊問影響後之結果，且證人等所述，亦僅為傳聞證據
    ，而非直接證據。
  (三)被告三人均辯稱前開時間彼等均在家休息，而不在場，且：(1)有彼等三人之妻楊
    秀雲、周秀玲、張淑雲三人於檢察官訊問時均供稱被告三人約在案發當晚十一、
    二時睡覺；(2)被告甲○○稱其當天晚上在家而不在場，經證人戊○○（被告甲○○家正對面之鄰居）於本院前審時證稱：（問八十三年八月二十日晚上十一點四
    十分左右是否有看到甲○○？）有看到，因那天是農曆七月半，當時看到他正看
    電視，大約快十二點的時候，正準備關門，伊是在陽台看到甲○○在看電視，伊
    正和朋友及妹妹玩撿紅點，要抽煙就到陽台上去抽，才會看到（參本院前審八十
    四年上訴字第三九○四號卷第四四頁背面至第四五頁）；又於本院時證稱：（問
    與甲○○注的地方相隔多遠？）對面而已，（問對於以前所述八十三年八月二十
    日晚上有看到甲○○正在看電視？）伊住在對面二樓，伊當時是在陽台抽菸，
    ... 伊那時候有看到他在椅子上看電視，（問當天有沒有下雨？）有下毛毛雨，
    當天颱風天，（問距離多遠？）十二米，（問為何颱風天會看到對面？）因為伊
    認識，所以多少會看，那時只有他一個人（參本院九十一年一月二十日訊問筆錄
    ）等語，而從證人戊○○住處二樓陽台確實可直接看到被告甲○○家中之客廳之
    情，亦經本院前往證人戊○○住處實地勘驗足證（參本院九十一年一月二十五日
    勘驗筆錄及勘驗照片），是被告甲○○及證人戊○○所言，尚非全然不足採信；
    (3)被告辛○○稱其當天晚上在家，有證人陳定穀可證，證人陳定穀於本院證稱：
    （問八十三年八月二十日晚上幾點看到辛○○？）晚上十點多看到甲○○，當時
    他正抱孩子看電視，伊是送麵包去他家，送三十二個麵包及麵龜，有辛○○及他
    爸爸都在，在雜貨店錢當場就給六百元（參本院前審八十四年上訴字第三九○四
    號卷第四四頁背面至第四五頁）等語；(4)本件另無其他反證足堪推翻上開證人之
    證言。綜上，尚無其他積極證據足證被告等人於案發之時，確實曾至工地。
  (四)本案：(1)證人楊振群為被害人被強盜綑綁後，翌日始發現被害人遭棄置工寮，而
    將其送醫急救之人（參前揭偵卷第九頁）；李志誠為工地主任僅證稱庚○○遭不
    知姓名歹徒毆打（參前揭偵卷第十四頁背面），及僅就事後清點衛生設備器材有
    無短少及工地現況為證述；林建隆為被害人之子則供述：因伊父親於八十三年八
    月二十三日下午一時四十五分許有清醒，當時陳述當晚情形，並稱水電工甲○○
    、壬○○、辛○○三人因竊取，... （參前揭偵卷第十三頁）其係於被害人向警
    員陳述被害經過時，在場旁聞其事之人，其見聞顯出於被害人之轉述，是上開證
    人均非目睹被告等實施犯罪而在場聞見者，彼等證詞即難為認定事實之依據。(2)
    被害人具狀另指被告等於工地中庭面向被害人被害房間「拜拜、燒香、燒金紙」
    （有工地主任乙○○、丁○○目睹），以求心安（參本院前審八十四年上訴字第
    三九○四號卷五二頁）乙節，證人乙○○於本院時證稱：事後印象中三位被告好
    像有在拜，但拜土地公，還是拜什麼，伊就不知道，那天老闆並沒有來拜，平常
    每月有無在拜土地公，伊沒有印象等語；證人丁○○證稱：第二天早上... 伊在
    工地沒多久，伊在工地時，並沒有看到這三位被告在工地，伊沒有看到這三位被
    告在工地拜拜，聽說丙○○有看到，平常伊沒有看到他們在工地拜拜（參本院九
    十年四月十六日訊問筆錄）等語；證人丙○○於本院時證稱：（問事後有看到三
    位被告在工地拜拜？）伊只有聽說，並沒有看到他們在工地拜拜，（問平常被告
    三人有無在工地拜拜？）伊不清楚（參本院九十年四月三十日訊問筆錄）等語，
    是證人均無目睹被告等人曾於工地面向被害人被害房間「拜拜、燒香、燒金紙」
    之事，又工地常有拜拜祈求平安之事，此乃眾所週知之事，縱被告等於工地有所
    祭拜，依民間習俗，並無悖常情。另被告等人於本院時亦稱：事後一個多月他們
    有問神說，因為他們沒有在附近土地公拜拜，才會被冤枉，所以他們三人才到工
    地入口拜拜（參本院九十年四月十六日訊問筆錄），而案發工地附近三、五百公
    尺確有一土地公廟，亦經證人丙○○於本院時證述在卷（參本院九十年四月三十
    日訊問筆錄）。綜上，自不能妄斷其因求心安而作法事，進而臆測本案是被告三
    人所為。(3)本件案發翌日雖有颱風，惟案發工地仍有多人照常上工，否則被害人
    何能經人發現送醫急救，而被告等人亦因承包工程趕工，是被告等人仍依平日上
    工時間前往工地施工（參前揭偵卷第九十二頁背面、第九十六頁、第九十九頁以
    下、本院九十年四月十六日訊問筆錄），尚不得以此遽認被告等人顯係事後回到
    現場查看被害人是否死亡及其他狀況以為應變。
  (五)被害人於偵查及審理中迭據陳稱：八十三年八月二十日被告等至工地工作時為接
    電錶，而將電源切斷，伊於被告等下班時請求接通電源，被告等竟蓄意置之不理
    （參前揭偵卷第八四頁、原審卷第七三頁、本院前審本院三九○四號卷第五十一
    頁背面、本院前審更(一)第四一二號卷第十八頁背面至第十九頁背面）等語。惟：
    (1)本件案發工地水電工程係由華明水電工程公司承包後，被告等人在向該公司轉
    包其中地下室Ｓ７、Ｓ８、Ｓ９、Ｓ１０建物工程之水電，而被害人被害地點係
    位於Ｓ５倉庫旁，該處電源係從地下室接上的，已據證人黃睿達於原審時證述在
    卷（參原審卷第七二頁），是本件案發地點非屬被告等人承包之施工範圍；(2)被
    告甲○○稱案發地點之電源係屬華明水電公司員工黃元祿工作職務，而華明水電
    公司確有水電工人黃元祿，亦經證人黃睿達於原審時證述在卷（參原審卷第七二
    頁背面），另證人黃元祿於本院時證稱：... 當時是颱風天，他有告訴我們要把
    電接好，電源在被害人工寮的那一棟下面（參本院前審更(三)第一四二號卷第七二
    頁）等語，被告所辯尚非全然無據，是尚不能遽認本件案發地點之電源係被告等
    人於案發之前刻意切斷，而推斷是利於當晚稍後被告等人竊取工地衛浴器材之行
    為。
  (六)本件案發工地之和成牌ＣＳ三○○型馬桶一組及Ｌ三二○型洗臉盆一組（約值一
    萬五千元）於八月二十日還在，八月二十一日發現遺失，亦據證人即工地主任乙○○證述在卷（參前揭偵卷第十三頁背面、第二二頁背面），並有清點單一張與
    送貨單三張在卷可查（參前揭偵卷第二三頁至第二五頁、第四二頁至第四四頁）
    ，堪以確認工地失竊馬桶及洗臉盆各一組之情節屬實。然：(1)本件案發時倉庫內
    尚存放有數十組衛浴器材（參前揭偵卷第三一頁、第五五頁現場照片），而據被
    害人所述，本件加害人有三人，案發時，倉庫外又有一貨車接應，且被害人復已
    被制服綑綁在床，橫情當無僅失竊衛浴馬桶及洗臉盆各一組之可能。(2)又本案發
    生後之同年月二十六日夜間，案發工地存放之馬桶復遭竊一空，亦據被告提出失
    竊新聞之剪報附卷及證人乙○○結證在卷（參前揭偵卷第一○一頁、原審卷第五
    ○頁），本案屬重大刑事案件，茍係被告三人所為，被告等人甫於同年月二十五
    日經交保停止羈押，衡情斷無膽大再至該工地行竊之可能，況更無證據顯示被告
    三人再度行竊，益足見係另有其人竊取該工地之馬桶。綜上等情，實難遽指被告
    等人確實犯有本件犯行。
四、綜上所述，被告三人否認本件犯行，尚堪採信。此外，復查無其他積極證據足認
    被告等有檢察官起訴之殺人未遂等犯行，不能證明被告三人犯罪，原審本於相同
    之理由，為被告等無罪之諭知，核無不合。告訴人具狀聲請檢察官上訴，指摘原
    判決不當，並無理由，應予駁回。
據上論斷，應依刑事訴訟法第三百六十八條，判決如主文。
本案經檢察官李進誠到庭執行職務。
中        華       民       國    九十一    年      八      月    二十  日
                              臺灣高等法院刑事第十三庭
                                  審判長法  官  蔡    燉
                                        法  官  鄧  振  球
                                        法  官  李  春  地
右正本證明與原本無異。
如不服本判決應於收受送達後十日內向本院提出上訴書狀，其未敘述上訴之理由者並
得於提起上訴後十日內向本院補提理由書（均須按他造當事人之人數附繕本）。
                                        書記官  柳  秋  月
中      華      民      國    九十一    年      八      月    二十八    日
